臺灣士林地方法院民事判決　　　　　　　96年度簡上字第82號
上　訴　人　丁○○
訴訟代理人　甲○○
　　　　　　　　　　　　樓
被　上訴人　合作金庫商業銀行股份有限公司
法定代理人　丙○○
訴訟代理人　戊○○
　　　　　　乙○○
上列當事人間請求清償票款事件，上訴人對於中華民國95年11月
22日本院內湖簡易庭95年度湖簡字第1083號第一審判決提起上訴
，本院於96年11月8 日言詞辯論終結，判決如下：
    主  文
上訴駁回。
第二審訴訟費用由上訴人負擔。
    事實及理由
一、本件被上訴人之法定代理人於上訴人提起上訴時原為吳繁治
    ，嗣於訴訟進行中變更為丙○○，有財政部95年12月27日台
    財人字第09508516800 函影本1 份附卷可稽，且經被上訴人
    具狀聲明承受訴訟，核無不合，應予准許。
二、被上訴人起訴主張：伊持有上訴人所簽發，經訴外人都都行
    有限公司（下稱都都行）背書，票面金額新台幣（下同）18
    萬5,000 元，如附表所示之支票1 紙（下稱系爭支票），屆
    期提示不獲兌現。爰依票據法律關係，求為命上訴人應給付
    被上訴人18萬5,000 元及自民國95年6 月15日（即付款提示
    日）起至清償日止，按年息百分之6 計算利息之判決。原審
    為被上訴人勝訴之判決，並依職權為假執行之宣告。被上訴
    人於本院為駁回上訴之聲明。
三、上訴人則以：伊因擔任都都行所屬新莊沙宣造型名店之店長
    ，系爭支票存款帳戶係伊以自己名義開戶後，將支票及印章
    交予都都行實際負責人蔡清池使用，但僅限於使用在該店店
    面租金、貨款及管理費等營業用途。系爭支票並非伊所親自
    簽發，係蔡清池擅自逾越伊授權範圍而簽發，被上訴人係以
    俗稱客票融資方式，自都都行處取得系爭支票作為借款之副
    擔保品，系爭支票背面之背書人為都都行，支票提示帳戶為
    都都行之備償帳戶，都都行所為之背書僅係委任取款背書，
    被上訴人並非真正票據權利人；且被上訴人對借款戶提供之
    客票徵信不實，審核有重大過失，亦不得享有票據上之權利
    ；況系爭支票是蔡清池逾越上訴人授權範圍擅自簽發，應屬
    偽造之票據，上訴人自不負票據責任云云置辯，並上訴聲明
    ：(一)原判決廢棄。(二)被上訴人在第一審之訴駁回。
四、兩造不爭執之事項﹕(一)系爭支票確實於被上訴人持有中(二)系
    爭支票確為上訴人以自己名義申請後交給蔡清池保管。(三)系
    爭支票屆期提示後未獲付款。
五、被上訴人主張上訴人應依票據關係如數給付票款等語，為上
    訴人所否認，並以上揭情詞置辯。經本院依民事訴訟法第27
    0 條之1 規定，整理並協議兩造簡化爭點為：(一)被上訴人是
    否為系爭支票之執票人？(二)被上訴人取得系爭支票是否有惡
    意或重大過失，而不得享有票據上之權利？(三)上訴人得否以
    系爭支票逾越其授權蔡清池簽發之範圍為理由對抗被上訴人
    ？茲分述如下：
  (一)上訴人是否為系爭支票之執票人：
    1.按執票人以委任取款之目的，而為背書時，應於匯票上記
      載之，此規定於支票亦準用之。票據法第40條第1 項、第
      144 條分別定有明文。次按劃平線支票之執票人，如非金
      融業者，應將該項支票存入其在金融業者之帳戶，委託其
      代為取款。票據法第139 條第3 項亦規定甚明。經查，系
      爭支票背面僅蓋有都都行及其負責人之印文，並於提示人
      存款帳號欄內載有存款帳戶帳號0000000000000 號（見本
      院95年度士簡字第1166號第一審卷第7 頁，下稱系爭帳戶
      ），並無任何關於委任取款背書之記載，是自形式上觀察
      ，該背書應係權利讓與背書。復參諸被上訴人所提之都都
      行向被上訴人借款之墊付國內票款融資動用申請書、申請
      墊付國內票款票據明細表等影本各1 紙（本院卷第127 、
      12 8頁），於該墊付國內票款融資動用申請書上載有：「
      借款人茲因週轉需要，依據前與貴庫簽立之借款契約，檢
      附應收客票共27張．．．請惠予在契約額度內撥貸新臺幣
      3, 000,000元」等文字；並於該墊付票據明細表中有被上
      訴人簽發之系爭支票等情以觀，可見都都行背書交付系爭
      支票予被上訴人，係用以清償伊對被上訴人所負之債務，
      且都都行提供之系爭支票，到期兌收係存入由被上訴人另
      行設立之備償專戶即系爭帳戶，依系爭帳戶所留之存款印
      鑑卡有二組，第一組須有都都行及其負責人、被上訴人之
      印文共3 枚，方得由系爭帳戶提領存款；第二組則僅須被
      上訴人1 枚印文，即可得由系爭帳戶提領存款（本院卷第
      88 、89 頁），可得知都都行業已授權被上訴人得隨時由
      系爭帳戶轉帳抵償都都行在被上訴人之一切債務，且非經
      被上訴人同意，都都行不得動用系爭帳戶內之存款，綜觀
      上情，顯見都都行業已將系爭支票轉讓予被上訴人以償還
      所欠之債務，而非僅係委任取款背書。基此，都都行既於
      系爭支票背面蓋用公司及其負責人之印章，復有將系爭支
      票讓與予被上訴人之意思，則都都行於系爭支票所為之背
      書，應為權利讓與之背書而非委任取款背書，甚為明確。
      準此以察，被上訴人主張伊為系爭支票之執票人一節，堪
      予認定。
    2.財政部64年10月9 日臺財錢字第20329 號函釋略以：支票
      係支付工具而非信用憑證，故遠期支票應非屬銀行法第12
      條第3 款所規定之擔保等語（財政部85年7 月8 日臺財融
      字第85529434號函釋、85年9 月3 日臺財融字第85540332
      號函釋意旨亦同，見本院卷第100 、101 頁）。係針對借
      款人提出之應收支票是否屬於銀行法第12條第3 款規定之
      「擔保」所為之闡釋，與被上訴人有無經由都都行背書轉
      讓而取得系爭支票權利無關。上訴人依上開行政機關函釋
      ，抗辯被上訴人非系爭支票執票人等語，洵不足採。
    3.又財政部金融局85年12月4 日臺融局(一)字第85553852號函
      釋雖以：金融機構辦理墊付國內票款，要求申請人開立備
      償專戶，將來票款收兌後直接存入該備償專戶，此時就票
      據關係而言，銀行係代為提示，支票並未轉讓予銀行，若
      票據到期提示遭退票，銀行原則上無法以票據權利人之地
      位對發票人索賠等節（本院卷第102 頁）。惟查，上開函
      釋僅係就銀行將借款人所交付之客票存入備償專戶之性質
      為一般性之解釋，並未排除銀行與借款人間以特約約定備
      償專戶內客票票據權利之歸屬。財政部金融局並未審酌上
      開卷證資料，僅以銀行將借款人所交付之客票存入備償專
      戶之事實，即遽予認定客票未經借款人轉讓予銀行，已嫌
      率斷，洵不足採。況財政部金融局職司國內金融機構之監
      理及金融秩序之維護，為避免銀行過度授信，造成呆帳過
      高，致影響銀行體質，甚至引發金融風暴，為遂行其行政
      管理措施所為之函釋，縱涉及審判上之法律見解，依司法
      院大法官釋字第216 號解釋意旨，本院亦不受其拘束。至
      於本院73年度訴字第246 號判決，更僅係就該具體個案所
      為之判斷，並不具有拘束其他事件或當事人之一般法規範
      效力，對於本件自亦無拘束力。是上訴人依上開行政機關
      函釋及個案判決意旨，辯稱被上訴人非系爭支票之真正執
      票人一節，亦不足採。
    4.從而，被上訴人主張其係依背書轉讓而取得票據權利及以
      執票人身分向上訴人請求給付票款，洵屬有據。
  (二)被上訴人取得系爭支票是否有惡意或重大過失，而不得享有
    票據上之權利？
    1.按票據法第14條所謂以惡意或重大過失取得票據者，不得
      享有票據上之權利，係指從無處分權人之手，原始取得票
      據所有權之情形，且係明知或可得而知轉讓票據之人，就
      該票據無權處分而仍予取得者而言（最高法院51年臺上字
      第2587號判例、52年臺上字第1987號判例參照）。經查，
      依上訴人所辯，系爭支票係蔡清池逾越其授權範圍而簽發
      ，經都都行背書轉讓予被上訴人，與上述原始取得之情形
      顯然有間，非票據法第14條規範之範圍，不生被上訴人不
      得享有票據上權利之問題。
    2.上訴人所提出被上訴人內部之墊付國內票據融資作業要點
      雖規定：對於申請墊付國內票款融資之廠商所提供之客票
      應如何查核其票信及票源：1.注意票據之發票人是否集中
      於少數人，票據債務人是否集中於某一期間，是否屬其關
      係企業所提供。2.核定發票並參照其他資料認定所提供之
      客票是否為實際交易之票據，其與申貸廠商經營之業務有
      無關係。3.金額較大之客票，不應僅以電話查詢付款銀行
      ，宜儘量對發票人實地查證其信用及營業狀況。4.對於提
      供之客票屢有撤票、換票情事者，應注意查明原因等節（
      本院卷第74至76頁）。惟查，上開作業要點係被上訴人內
      部對其承辦人員要求於其審核申請墊付國內票款融資之廠
      商所提供之客票時，須遵守上開標準審慎辦理，以降低貸
      放風險，而非用以加重被上訴人取得性質上乃無因證券及
      文義證券之支票所應負之注意義務。被上訴人縱未盡授信
      審查之責，除應承擔其借款債權無法受償之不利益外，尚
      難認其取得系爭支票出於惡意或有重大過失。從而，被上
      訴人辯稱上訴人取得系爭支票有重大過失，依票據法第14
      條第1 項規定不得享有票據上之權利等節，亦不足採。
    3.另上訴人辯稱被上訴人既於95年6 月間與都都行另行簽訂
      變更借據契約，被上訴人自應向都都行求償等語。惟查，
      被上訴人對於借款人都都行基於借貸關係所生之請求權，
      與被上訴人對票據發票人基於票據關係所生之請求權，係
      屬二事。被上訴人自都都行受讓系爭支票權利後，雖仍得
      依消費借貸契約之法律關係，向都都行請求清償借款，然
      非謂上訴人即因此無庸負票據上責任。至於都都行若清償
      全部或部分借款債務後，該等未兌現之票據或已兌現之票
      款如何抵償或退還？上訴人清償票款後，對於都都行得否
      求償？均屬別一法律關係，被上訴人仍不得執是而免除其
      發票人之責任。
    4.是上訴人主張被上訴人以惡意或有重大過失取得系爭支票
      ，不得享有票據上之權利云云，殊屬無據，不足採信。
  (三)被上訴人不得以系爭支票不在其授權蔡清池簽發之範圍內為
    理由對抗上訴人。
    1.按代理權之限制及撤回，不得以之對抗善意第三人，民法
      第107條前段定有明文。次按票據係文義證券（票據法第5
      條、第6 條），在票據簽名者，依票上所載文義負責。票
      據法第10條第1 項規定：「無代理權而以代理人名義簽名
      於票據者，應自負票據上之責任」即本此義。同條第2 項
      所載，越權代理與上述無權代理規定於同一條文，當然仍
      係指代理人簽署自己之名義者而言。若本人將名章交與代
      理人，而代理人越權將本人名章蓋於票據者，自無本條之
      適用。如謂未露名之代理人須負票據之責任，必將失去票
      據之要旨，故票據僅蓋本人名義之圖章者，不能依票據法
      第10條命未露名義之代理人負票據之責任。至本人應否負
      責，應依本條以外之其他民事法規法理解決之，例如有票
      據法第14條、民法第107 條情形者，應依各該條之規定處
      理（最高法院51年臺上字第1326號判例、51年度第3 次民
      、刑庭總會會議決議(二)參照）。亦即如代理人未載明為本
      人代理之旨，逕以本人名義簽發票據，應適用民法第107
      條之規定，本人不得以代理權之限制對抗善意無過失之執
      票人，而就代理人權限外之部分，自須負票據上之責任（
      最高法院89年度臺上字第901 號判決參照）。是本人將已
      蓋妥印章之空白本票交與代理人，授權其代填金額以辦理
      借款手續，則縱使曾限制其填寫之金額，但此項代理權之
      限制，本人如未據舉證證明，為執票人所明知或因過失而
      不知其事實，依民法第107條之規定，自無從對抗善意之
      執票人。從而，代理人逾越權限，多填票面金額，雖經刑
      事法院判處罪刑在案，亦屬對本人應否負侵權行為損害賠
      償責任之別一法律問題，本人自不得執是而免除其發票人
      應付票款之責任（最高法院52年臺上字第3529號判例參照
      ）。
    2.而刑法上之偽造有價證券罪，以無權簽發之人冒用他人名
      義簽發者，即行成立。凡未經授權或逾越授權之範圍，而
      以他人名義擅為簽發支票者，即與未受委任，擅權制作無
      異，均屬無權制作，而無解於偽造有價證券之罪責（最高
      法院75年度臺上字第2619號刑事判決要旨參照）。蓋刑法
      之偽造有價證券罪，旨在處罰無製作權之人不法製作他人
      之有價證券，若逾越所賦予之權限，而以本人名義簽發支
      票，仍屬刑法偽造有價證券罪規範處罰之不法行為，用以
      維護社會共同生活之經濟法律秩序，同時保障執票人與本
      人之個人法益。而民事體系下之票據關係，本於助長票據
      流通之原則，藉由票據輾轉流通於社會公眾，而寓有通貨
      之作用，故尚須兼顧善意第三人之保障，以確保票據之流
      通性、無因性及交易之安全，俾益金融經濟之發展，與刑
      事體系下之偽造有價證券罪立法目的及保障法益非全然相
      同。是以，縱令代理人有逾越授權簽發票據之行為，而可
      能涉犯刑事偽造有價證券罪嫌，仍不得謂本人於民事上無
      庸負擔票據責任。
    3.上訴人辯稱系爭支票為蔡清池逾越伊授權範圍所簽發之情
      雖提出新聞紙影本1 張為證，為被上訴人所否認。上訴人
      所辯系爭支票為蔡清池逾越上訴人之授權範圍所簽發乙節
      ，已難盡信，況縱認被上訴人所辯：伊將支票簿及開戶印
      鑑章交予蔡清池，僅授權蔡清池於伊擔任店長之新莊沙宣
      造型名店使用，並限使用於該店店面租金、貨款及管理費
      等營業用途。系爭支票並非伊所簽發用以支付上開款項等
      情屬實。亦指上訴人確有授權蔡清池於一定範圍內簽發其
      名義之支票。縱使系爭支票係蔡清池，逾越上訴人授權範
      圍以上訴人名義所簽發，用以清償都都行積欠被上訴人之
      債務，惟上訴人既已授權蔡清池簽發其名義之支票，僅就
      其使用權限加以限制，是蔡清池越權簽發系爭支票，自與
      完全未經授權擅自簽發支票之偽造行為有間，雖蔡清池可
      能涉犯刑事偽造有價證券罪嫌，上訴人仍不能執此而免除
      其發票人應負票款之責任。上訴人辯稱系爭支票係蔡清池
      所偽造，乃絕對抗辯事由，得對抗一切執票人等節，雖提
      出臺灣桃園地方法院95年度壢小字第1299號判決影本1 份
      為證，惟該判決僅係就該具體個案所為之判斷，對於本件
      並無拘束力。上訴人此部分之辯述，亦無足採。
    4.上訴人既授權蔡清池簽發支票，雖就其權限有所限制，惟
      揆諸上開規定及說明，就此授權之限制，自不得對抗善意
      且無過失之執票人。據此，上訴人既未能舉證證明被上訴
      人明知系爭支票係蔡清池逾越其授權範圍所簽發而故予收
      受，即應依系爭支票之文義負發票人責任。要之，上訴人
      亦不得以系爭支票不在其授權蔡清池簽發之範圍內為理由
      ，據以對抗被上訴人，洵堪認定。
六、按在票據上簽名者，依票上所載文義負責，發票人應照支票
    文義擔保支票之支付，又執票人向支票債務人行使追索權時
    ，得請求自為付款提示日起之利息，如無約定利率者，依年
    利6 釐計算，票據法第5 條第1 項、第126 條、第133 條規
    定甚明。從而，被上訴人依據票據法律關係，請求上訴人給
    付票款18萬5,000 元，及自95年6 月15日（即付款提示日）
    起至清償日止，按年息百分之6 計算之利息，為有理由，應
    予准許。原審為被上訴人勝訴之判決，並依職權為假執行之
    宣告，核無不合，上訴論旨指摘原審判決不當，求予廢棄改
    判，為無理由，其上訴應予駁回。
七、本件事證已臻明確，兩造其餘攻擊防禦方法及舉證，經核於
    本判決結果不生影響，爰不一一論述，併此敘明。
八、據上論結，本件上訴為無理由，依民事訴訟法第436 條之1
    第3 項、第449 條第1 項、第78條，判決如主文。
中　　華　　民　　國　　96　　年　　11　　月　　28　　日
                  民事第一庭  審判長法  官  黃小瑩
                                    法  官  蕭錫証
                                    法  官  陳靜芬
附表
┌──┬────┬────┬─────┬───┬───┐
│編號│付款人  │票面金額│支票號碼  │發票日│提示日│
│    │        │（單位﹕│          │      │      │
│    │        │新臺幣）│          │      │      │
├──┼────┼────┼─────┼───┼───┤
│1   │台北國際│185,000 │QF0000000 │95年6 │95年6 │
│    │商業銀行│元      │          │月15日│月15日│
│    │新湖分行│        │          │      │      │
└──┴────┴────┴─────┴───┴───┘
以上正本係照原本作成。
本判決不得上訴。
中　　華　　民　　國　　96　　年　　12　　月　　 3　　日
                                    書記官  阮弘毅
